臺灣高等法院高雄分院民事判決　　　　　99年度重上字第33號
上　訴　人　劉陳彩雲
訴訟代理人　顏福松律師
被上訴人　　曹宗英
　　　　　　曹芳誠
　　　　　　曹森男
　　　　　　董秀月
　　　　　　謝陳彩薇
　　　　　　陳明光
　　　　　　陳登旭
　　　　　　陳登炎
　　　　　　陳登龍
　　　　　　曹日鳴
上十人共同
訴訟代理人　鄭瑞崙律師
被上訴人　　陳登壽
　　　　　　陳登榜
上列當事人間請求租佃爭議事件，上訴人對於民國99年2 月23日
臺灣高雄地方法院98年度重訴字第325 號第一審判決提起上訴，
本院於100 年9 月28日言詞辯論終結，判決如下：
    主  文
上訴駁回。
第二審訴訟費用由上訴人負擔。
    事實及理由
一、被上訴人陳登壽、陳登榜未於言詞辯論期日到場，核無民事
    訴訟法第386 條各款所列情形，爰依上訴人聲請，由其一造
    辯論而為判決。
二、上訴人主張：(一)上訴人配偶之父即訴外人劉草前依三七五減
    租條例，向原地主即訴外人陳振發等4 人承租坐落高雄市○
    ○段○○段第2 、2 之1 、2 之2 、2 之3 、2 之4 、2 之
    5 、2 之6 、2 之7 地號等8 筆土地（下稱系爭土地，重測
    前均為高雄市○○○段覆鼎金小段273 之6 號；其中第2 地
    號土地於86年10月29日分割增加第2 之2 、2 之3 、2 之4
    、2 之5 、2 之6 及2 之7 地號土地）。劉草辭世後，其繼
    承人協議分割遺產而將系爭租賃權分歸劉登居；劉登居去世
    後，其繼承人復將租賃權協議分歸上訴人所有，上訴人提起
    訴訟並無當事人不適格。(二)又曹宗英、曹芳誠、曹森男、董
    秀月、謝陳彩薇、陳明光、陳登旭、陳登炎、陳登龍、曾日
    鳴、（下稱曹宗英等十人）、陳登壽及陳登榜（合稱曹宗英
    等十二人）均為系爭土地原出租人之繼承人或輾轉繼承人，
    應繼承被繼承人之權利義務而應負出租人責任。又系爭鼎泰
    段一小段第2 、第2 之7 地號土地於60年9 月20日使用分區
    編為住宅區，於86年8 月12日加入土地使用分區管制為第二
    種住宅區；第2 之2 、2 之4 、2 之6 地號土地於66年6 月
    15日使用分區○○道路用地；另第2 之1 地號土地於71年12
    月30日變更為河道用地；第2 之3 、2 之5 地號土地變更為
    公園用定（原審卷一第196 頁）、上訴人即得依同條例第17
    條第1 項第5 款，土地經依法編定或變更為非耕地之事由，
    而以起訴狀繕本送達被上訴人為終止系爭租約之意思表示，
    並依同條第2 項第1 款及第3 款規定，請求被上訴人未失效
    能之土地改良費用，及終止租約當期公告地價現值減去土地
    增值稅後餘額三分之一之補償，並於1,361 萬4,500 元範圍
    內請求等語。聲明：(一)被上訴人應連帶給付上訴人1,361 萬
    4,500 元，及自起訴狀繕本送達翌日起至清償日止，按週年
    利率百分之五計算之利息。(二)願供擔保，請准宣告假執行。
三、(一)曹宗英等十人則以：劉草早於64年間即以系爭土地無法耕
    作而向三民區公所表示不同意繼續租，足見系爭租約於64年
    即已消滅，且劉草自64年起未再繳納租金，嗣其69年死亡後
    ，其繼承人亦未辦理租約變更登記，足見不欲續租甚明，縱
    事後於78年始另行向三民區公所申請註銷前所為之租約註銷
    登記，亦不影響系爭租約已於64年間消滅之效果。況依78年
    相片所示，系爭土地上僅種值少許樹木，周邊則雜草叢生，
    且堆置雜物顯無工作事實，依耕地三七五條例第16條規定租
    約無效，兩造間已無租約存在，上訴人依同條例第17條規定
    請求補償為無理由等語抗辯。聲明：上訴人之訴駁回，併陳
    明如受不利判決，願供擔保請准免為假執行宣告。
    (二)陳登壽與陳登榜未於言辭辯論期日到場爭執，亦未提出書
      狀作何聲明或陳述。
四、原審以上訴人以自己名義起訴為當事人不適格為由駁回上訴
    人之訴及假執行之聲請。上訴人不服提起上訴，補充陳述：
    系爭租賃權於劉草辭世後已分析與劉登居，劉登居謝世後，
    其繼承人同意分割與上訴人，況劉草及劉登居所有繼承人均
    出具同意書同意上訴人起訴，自無當事人不適格問題。另雖
    有部分租金未能繳交，是因上開租金65年之前均由出租人前
    來收取，65年以後出租人即未來收取，且上訴人不知出租人
    住處故無從繳納等語。減縮聲明：(一)原判決廢棄。(二)被上訴
    人應連帶給付上訴人1,267 萬元及自追加起訴狀送達被告翌
    日起至清償日止計算之法定遲延利息。被上訴人曹宗英等十
    人補充陳述依上訴人主張系爭租約原屬劉草之遺產，且未能
    舉證已經其他公同共有人同意起訴，則上訴人以自己名義起
    訴屬當事人不適格等語。聲明：上訴駁回。（文藻學院部分
    業經上訴人撤回上訴）。準此，本件先決爭點為上訴人得否
    依耕地三七五減租條例第17條第2 項、第1 項第5 款規定，
    請求被上訴人補償？金額若干？
五、上訴人得否依耕地三七五減租條例第17條第2 項、第1 項第
    5 款規定，請求被上訴人補償？金額若干？
    (一)按耕地租約在租佃期限未屆滿前，經依法編定或變更為非
      耕地使用時，得終止；另依前項第5 款規定終止租約時，
      除法律另有規定外，出租人應給予承租人左列補償，耕地
      三七五減租條例第17條第1 項第5 款、第2 項定有明文。
      上開第1 項第5 款、第2 項規定係於72年12月13日時修正
      。而不論依修正前第17條第1 項第1 至3 款，或第17條第
      1 項第1 至4 款現行規定，其終止事由均屬可歸責於承租
      人，是從法條形式固未規定終止權人為誰，但終止事由既
      屬可歸責於承租人，自無許其行使終止權。至第5 款經依
      法編定或變更為非耕地使用，雖非屬可歸責於承租人之事
      由，但依耕地三七五減租條例重在保障承租人權利及耕地
      有效利用之規範目的，如於承租人耕作無礙時，當無允其
      片面終止耕地租約。次按編為某種使用地之土地，於其所
      定之使用期限前，仍得繼續為從來之使用，土地法第83條
      定有明文。是適用耕地三七五減租條例之耕地，雖經依法
      編定或變更為非耕地使用，但於出租人為編定或變更使用
      之前，承租人本得繼續耕作，對其耕作權行使並無妨礙，
      因認第5 款規定之終止事由，乃是針對出租人欲變更耕地
      為所編定或變更之非耕地使用方有適用，此參之同條第2
      項補償規定益明。要言之，依耕地三七五減租條例第17第
      2 項行使第1 項第5 款終止權者為出租人始得為之，承租
      人不得以耕地業經依法編定或變更為非耕地使用，主張終
      止租約，請求依同條第2 項規定予以補償。況系爭土地於
      93年間即移轉與文藻學院等情為上訴人所不爭之事實，則
      如當事人間仍存有耕佃關係，出租人之地位已由買方文藻
      學院承繼，然上訴人於98年5 月4 日就向當時已非出租人
      之被上訴人表示終止契約，是其以已經終止契約為由，請
      求被上訴人依耕地三七五減租條例第17條第2 項規定補償
      ，亦非有據。
    (二)查上訴人迭於原審及本院主張係依該條例第1 項第5 款、
      第2 項請求，並以起訴狀繕本之送達為終止意思表示。然
      依上述，承租人既不得主張其已依耕地三七五減租條例第
      17條第1 項行使終止權為由，進而依同條第2 項規定請求
      被上訴人給付補償金，從而其依此請求對造給付，不應准
      許。
六、綜上所述，上訴人主張依該條例第17條第1 項第5 款規定終
    止系爭租約，進而依第2 項規定請求補償金，為不可採。原
    審為其敗訴判決，理由雖有不同，結論則無二致，仍應予維
    持。上訴意旨指摘原判決違誤，求予廢棄改判，為無理由，
    應駁回上訴。又本件原告主張之請求權既不存在，兩造其餘
    攻擊防禦方法，於訴訟結果不生影響，故不無一論述，附此
    敘明。
七、據上論結，本件上訴為無理由，依民事訴訟法第385 條第1
    項前段、第449 條第2 項、第78條，判決如主文。
中    華    民    國   100    年    10    月    12    日
                            民事第二庭
                                審判長法官  許明進
                                法      官  蘇姿月
                                法      官  黃國川
以上正本證明與原本無異。
如對本判決上訴，須於判決送達後20日內向本院提出上訴狀，其
未表明上訴理由者，應於上訴後20日內向本院提出上訴理由書（
均須按他造當事人之人數附繕本）。上訴時應提出委任律師或具
有律師資格之人之委任狀，並依附註條文規定辦理。如委任律師
提起上訴者，應一併繳納上訴審裁判費。
中    華    民    國   100    年    10    月    12    日
                                書  記  官  賴梅琴
附註：
民事訴訟法第466 條之1 ：
對於第二審判決上訴，上訴人應委任律師為訴訟代理人，但上訴
人或其法定代理人具有律師資格者，不在此限。
上訴人之配偶、三親等內之血親、二親等內之姻親，或上訴人為
法人、中央或地方機關時，其所屬專任人員具有律師資格並經法
院認適當者，亦得為第三審訴訟代理人。
第1 項但書及第2 項情形，應於提起上訴或委任時釋明之。